【裁判字號】    95,上,399
【裁判日期】    951031
【裁判案由】    回復原狀
【裁判全文】
臺灣高等法院民事判決                   95年度上字第399號
上  訴  人  丁○○
訴訟代理人  王泓鑫律師
被 上訴 人  戊○○
訴訟代理人  陳淑真律師
複 代理 人  吳佩玲律師
當事人間請求回復原狀事件，上訴人對於中華民國95年4月7日臺
灣板橋地方法院94年度訴字第1334號第一審判決提起上訴，本院
於95年10月17日言詞辯論終結，判決如下：
    主      文
上訴駁回。
第二審訴訟費用由上訴人負擔。
    事實及理由
一、上訴人起訴主張：兩造父母於民國73、74年間購買坐落於台
    北市○○區○○段2小段第6地號土地 (應有部分1萬分之51)
    及其上同段第2065建號  (門牌號碼：台北市○○○路○段84
    號14樓之1)之房屋 (含同段第2136建號之共同使用部分，以
    下均合稱系爭不動產）予兩造共有 (其法律定性屬贈與契約
    )，並於75年8月21日經兩造及父母四方共同簽署購屋協議書
    （下稱系爭協議書），約定將系爭不動產借名登記於被上訴
    人名下 (如認非借名登記，亦屬信託契約) ；系爭不動產於
    父母在世時，應得父母同意始得處分，父母一方過世，由在
    世一方同意後得處分，父母均過世則由兩造協議處分。而兩
    造之父陳桂生早於10多年前死亡，母親陳許尾亦於89年 3月
    12日過世，依系爭協議書第3條約定，系爭不動產自89年3月
    13日起應由兩造共同協議處分。詎被上訴人先於90年 2月間
    ，未經上訴人同意將系爭不動產設定抵押權予台北銀行股份
    有限公司，復於同年 6月間搬遷他處，且不再給付上訴人系
    爭不動產之出租收益，經上訴人於90年11月間發現上開情事
    ，乃以本件起訴狀繕本之送達為終止借名登記或信託契約關
    係之意思表示，被上訴人即應負回復原狀義務，爰依系爭協
    議書之契約關係提起本件訴訟，求為命被上訴人應將系爭不
    動產應有部分二分之一移轉登記予上訴人所有之判決。
二、被上訴人則以：上訴人本於系爭協議書之契約關係請求被上
    訴人移轉登記系爭不動產應有部分二分之一，惟被上訴人於
    本件訴訟提起前從未見過系爭協議書，亦未簽名或蓋用印章
    於該協議書上，自不受系爭協議書之拘束。而兩造之母親陳
    許尾雖簽名於系爭協議書，惟其乃不識字之人，故該協議書
    上之簽名即有可疑；又兩造之父陳桂生於77年11月26日去世
    ，其在去世前 2年即因腦瘤開刀失敗而臥病在床，則系爭協
    議書所載簽署日之75年 8月21日，陳桂生早已意識不清，而
    無簽署協議書之意思及行為能力。實際上系爭不動產確為被
    上訴人所購買，購屋之部分頭期款雖為兩造之父親所資助，
    惟當時被上訴人任職教師之薪資為家中唯一經濟來源，分期
    款係被上訴人所支付，兩造間並無上訴人所主張系爭協議書
    之信託、借名登記或死因贈與契約之法律關係，故上訴人依
    系爭協議書為本件請求即無理由等語置辯。
三、原審為上訴人敗訴之判決，上訴人不服，提起上訴，其上訴
    聲明為：(一)原判決廢棄。(二)被上訴人應將系爭不動產應有部
    分二分之一移轉登記予上訴人所有。被上訴人則於本院答辯
    聲明：上訴駁回。
四、本件經依民事訴訟法第463條準用同法第270條之1第1項第3
    款規定，整理並協議簡化爭點及不爭執點後，兩造同意僅就
    言詞辯論時所陳述之事實及主張之法律關係為論斷。查上訴
    人主張兩造為兄弟，系爭不動產之房屋及土地係以買賣為登
    記原因，分別於76年6月5日及同年11月27日登記所有權人為
    被上訴人，而兩造父親陳桂生於77年11月26日死亡，母親陳
    許尾於89年3月12日死亡；被上訴人於90年2月13日以系爭不
    動產為擔保物，向台北銀行辦理抵押貸款等情，有戶口名簿
    、戶籍謄本、系爭不動產登記謄本附卷可稽（依序見原審卷
    第12至13頁、第26至28頁、原法院三重簡易庭94年度重調字
    第115號卷第10至13頁 ），並為被上訴人所不爭執，堪信上
    訴人此部分主張之事實為真正。惟上訴人主張被上訴人違反
    系爭協議書之約定，其已終止系爭協議書之信託關係或借名
    登記，被上訴人負有回復原狀義務，而應將系爭不動產應有
    部分二分之一移轉登記予上訴人等情，則為被上訴人所否認
    ，並以前開情詞置辯，是本件應予審究之爭點厥為：(一)系爭
    協議書是否得拘束被上訴人？(二)系爭不動產是否屬兩造共有
    ，而信託或借名登記在被上訴人名下？上訴人本件請求有無
    理由？茲分述如下：
  (一)系爭協議書是否得拘束被上訴人：
    上訴人主張：系爭不動產係由兩造父母出資所購買，並於75
    年 8月21日經兩造及父母四方共同簽署系爭協議書，約定系
    爭不動產雖登記在被上訴人名下，惟應由兩造共享權利及負
    擔義務，被上訴人自應將系爭不動產應有部分二分之一移轉
    登記予上訴人所有等語，並提出系爭協議書影本1紙為證(見
    原法院三重簡易庭94年度重調字第115號卷第8至9頁 ）。惟
    被上訴人否認系爭協議書形式及內容之真正，並辯稱：兩造
    均未在系爭協議書上簽名，該協議書上之兩造印文係兩造父
    母自行蓋用，被上訴人自不受系爭協議書之拘束。何況兩造
    母親未受教育，為不識字之人，如何能簽名於系爭協議書；
    且兩造父親於77年11月26日去世前 2年即臥病在床，系爭協
    議書於75年 8月21日簽立時，兩造父親早已意識不清，豈能
    簽立系爭協議書？縱認系爭協議書係兩造父親代母親簽名，
    二者簽名之簽署方式及字型完全不同，亦難認為同一人所為
    ，其形式真正性即有可疑，系爭協議書自無拘束被上訴人之
    效力等語。經查：
  1.系爭協議書第2條固記載：「本房屋以丙方 (指被上訴人)名
    義登記為所有權人，但實質權利或義務由丙、丁方 (指上訴
    人) 共同享受或承擔之」等語；惟據證人即系爭協議書之見
    證人王忠於原審結證稱：「當時是父母來，小孩沒有來，小
    孩是父母帶小孩的章來蓋的。我們有告訴他們，協議書回去
    後，應該要讓小孩來簽名。協議書是為了要保障兩造的權益
    ，排除其他女兒的權益，要登記在誰的名下，本來就討論好
    了，房子是登記在戊○○的名下，我是後來才知道的。．．
    ．房子是新買的，是父母出錢買的，為了避免將來的糾紛，
    所以簽協議書。．．．要寫協議書的時候，父母有說四個人
    已經有商量好的。協議書我的事務所留一份，其他交給他父
    母」、「（問：協議書總共有四個人，有甲方與乙方，陳許
    尾的部分，是何人簽名？）陳許尾不認字，是陳桂生幫他簽
    的，陳許尾並沒有反對。當時兩造的父母，我看不出來身體
    有何問題，意思很清楚。‧‧‧我有找過（系爭協議書）原
    本，但是因為我眼睛不好，所以現在找不到了」等語（見原
    審卷第57至58頁），可知兩造於系爭協議書簽署時均未在場
    ，而係由兩造之父母攜帶兩造之印章前往王忠之事務所，蓋
    用於系爭協議書上甚明。
  2.又查，被上訴人始終否認有受告知系爭協議書內容或授權其
    父母代為簽署系爭協議書之情，證人王忠雖證稱：寫協議書
    時，父母有說四個人已經商量好了等語；然此部分係王忠聽
    聞兩造父母單方之陳述，屬傳聞證據，尚不足以證明被上訴
    人同意系爭協議書內容或授權其父母代為簽署系爭協議書之
    情事。何況證人王忠亦陳稱：有告訴兩造之父母，協議書拿
    回去後，要讓兩造補簽名等語；惟觀諸上訴人所提出系爭協
    議書影本迄未經兩造補正簽名，顯見被上訴人抗辯未受告知
    或同意系爭協議書內容，亦未授權其父母簽署系爭協議書，
    誠非無據。依系爭協議書內容所示，係屬四方契約關係（縱
    如上訴人主張有部分應定性為贈與，仍屬契約性質，而非單
    方行為），自應由契約當事人（即兩造及其父母等4人） 達
    成意思合致，契約始成立生效。而上訴人復無法提出其他證
    據證明被上訴人授權其父母代理簽訂系爭協議書之情事，則
    系爭協議書自無拘束被上訴人之效力。從而，不論上訴人主
    張系爭協議書約定亦得認係死因贈與 (即兩造父母均死亡後
    ，系爭不動產所有權始歸兩造共有) 之情是否可採，上訴人
    本於系爭協議書之契約關係，請求被上訴人將系爭不動產應
    有部分二分之一移轉登記予上訴人，委無理由。
  3.上訴人雖主張兩造之母親過世前，系爭房屋曾出租謝天仁律
    師，被上訴人並依據系爭協議書第 3條約定，同意由母親收
    取租金，謝天仁律師乃自87年1月起至89年2月止，於每月20
    日將扣除稅金後之租金新台幣 (下同)4萬4100元匯入母親帳
    戶；後來伊母親過世後，被上訴人復主動透過其妻庚○○將
    租金一半交給伊妻子己○○，可認被上訴人已默示同意系爭
    協議書之內容，應受該協議書之拘束云云，並提出陳許尾銀
    行往來明細表影本為證 (見原審卷第81頁至89頁) 。證人即
    上訴人之妻己○○亦附合稱：伊婆婆去世後，伊大嫂說復興
    南路房子的房租4萬9000元，扣除稅金4900元、房貸1萬5000
    元及伊租房子的房租9000元後，剩下2萬100元，由二兄弟平
    分，伊大嫂每月給伊1萬50元，然至90年6月份就不再給付等
    語 (見本院卷第63頁) 。惟被上訴人否認有給付系爭房屋租
    金一半予上訴人之情事，辯稱：因伊當時住在上訴人所有永
    和市的房子，而上訴人另外租屋居住，伊乃每月補貼他支付
    房子之租金9000元至伊搬走為止；至於系爭不動產之租金有
    時是伊收取，有些是伊同意由母親收取作為家裡的生活開銷
    等語。證人即被上訴人之妻庚○○亦否認每月交付己○○1
    萬50元之情事，並陳稱：伊婆婆過逝前均與伊等同住在永和
    市的房子，系爭不動產的租金由伊婆婆收取是作為家用錢；
    後來伊婆婆去世後，伊當時住的永和市房子由上訴人繼承，
    伊等乃開始補貼上訴人租金9000元，至伊等於90年 4月搬走
    為止等語 (見本院卷第95頁) 。查系爭不動產曾於77年間由
    被上訴人向台灣中小企業銀行忠孝分行申請房屋貸款 150萬
    元，約定分15年按月攤還本金利息，被上訴人已於89年 3月
    31日全數清償完畢 (詳後述) ，自無再扣除按月繳納房貸之
    必要，顯見己○○關於租金一半之計算方式有悖於常情，已
    難令人信服。而庚○○關於其與被上訴人居住上訴人房子而
    補貼上訴人房租9000元之陳述，較與社會常情相符而堪採信
    。此外，上訴人對於其主張被上訴人曾給付系爭不動產一半
    租金之情，復未能提出其他證據以實其說，尚難僅以其妻己
    ○○之陳述，遽為上訴人有利之認定。衡情系爭不動產租金
    由同住之長輩陳許尾收取以支應共同生活之開銷，合乎人倫
    之常，自難僅以被上訴人同意房客謝天仁律師將租金匯入其
    母親陳許尾帳戶，遽認其有默示同意系爭協議書約定之情事
    。是上訴人主張被上訴人事後有默示承認系爭協議書之內容
    云云，要無可採。
  (二)系爭不動產是否屬兩造共有，而信託或借名登記在被上訴人
    名下：
  1.上訴人主張系爭不動產係由兩造父母出資購買，當時係買預
    售屋，並曾向友人丙○○借款55萬元繳納房屋分期款，該屋
    絕非被上訴人所購買。被上訴人為51年次之人，雖自73年8
    月間起擔任教職，然實習1年期滿後隨即於74年7月16日入伍
    當兵，至76年6月1日始退伍，薪資微薄，並無能力繳納購屋
    款，故系爭不動產係兩造父母購買予兩造共有，而信託或借
    名登記在被上訴人名下等語。被上訴人辯稱：系爭不動產為
    伊所購買，伊為該不動產真正所有權人。系爭不動產簽約購
    買時，正值伊在師範大學畢業前後，當時伊薪水加上家教的
    收入已有 100多萬元存款，原本打算買36坪房屋，但因伊父
    親想跟伊一起住，表示願意贊助部分購屋款，伊始購買系爭
    40多坪房子，系爭房屋之頭期款係伊繳納，後來繳交分期款
    如有不足時，伊父親即零星贊助伊；系爭不動產之抵押權貸
    款設定係伊向銀行辦理的，亦由伊繳納貸款。當時伊擔任教
    職之薪資係家中惟一經濟來源，伊父親於77年11月26日去世
    前 2年即臥病在床，母親及上訴人均沒有工作；伊婚前賺的
    錢除留一部分自用外，均交給伊母親，結婚後始與太太一起
    管理。至於系爭房屋出租的租金則由伊收取，有時交由伊母
    親收取作為家用，伊已經將系爭不動產之銀行貸款全部清償
    等語，並提出房屋買賣公證書、買賣所有權移轉契約書、抵
    押權設定契約書、火災保險單、保費收據、繳款發票、契稅
    及監證費繳納通知書等影本為證（見原審卷第29至31頁及本
    院卷第70至71頁、第73至77頁）。
  2.經查：系爭房屋於75年8月1日建築完成，並於76年6月5日以
    買賣為原因而移轉所有權登記予被上訴人，有系爭建物登記
    謄本在卷可按；參照被上訴人提出76年4 月22日簽訂系爭房
    屋買賣公證書、買賣所有權移轉契約書記載，可知系爭不動
    產預售屋買賣契約應係簽訂於75年8月1日之前，迨系爭房屋
    建造完成，始於76年 4月22日簽訂正式買賣契約，並辦理所
    有權移轉登記。證人丙○○證稱：兩造之母親陳許尾曾因買
    房屋之頭期款不足，而向伊借款65萬元，並把她永和市房屋
    之房契押在伊處，後來慢慢還清後，伊即將房契還給她等語
    (見本院卷第19頁) ；參之證人王忠於76年2月12日曾因丙○
    ○與陳許尾間之借款而書立「土地建物抵押權契約書」，亦
    經其證述明確 (見原審卷第58頁) ，並有上開「土地建物抵
    押權契約書」影本在卷可佐 (見原審卷第19頁) ，堪信陳許
    尾確有向丙○○借款繳納系爭不動產部分購屋款項之事實。
    惟系爭不動產原係預售屋買賣一節，為兩造所不爭執；衡諸
    一般預售屋買賣，買受人必須自備部分購屋款，依房屋興建
    進度分期給付建商，俟房屋建造完成，移轉所有權予買受人
    時，始以買受人名義就其餘未付價金向銀行辦理貸款。而系
    爭不動產曾由被上訴人於77年1月6日向台灣中小企業銀行忠
    孝分行申請撥貸房屋借款150萬元，到期日92年 1月6日，期
    間15年按月攤還本金利息，被上訴人已於89年 3月31日全數
    清償完畢等情，有該銀行95年 3月6日95忠孝字第00092號函
    文1紙在卷足稽 (見原審卷第127頁) ，可見系爭不動產並非
    完全由兩造父母出資購買。
  3.又查，兩造之父陳桂生於75年 8月30日因腦瘤住院開刀，迄
    同年9月5日出院，有外放之台大醫院病歷影本附卷可參。關
    於陳桂生癒後情形，業據證人即兩造之姐姐陳明月證稱：剛
    開始有意識，後來伊去照顧他，變得較嚴重，不能動的時候
    ，也沒有意識，維持1、2年後就去世了等語   (見原審卷第
    116頁)，堪認陳桂生自腦瘤開刀後即無工作能力。此適足說
    明兩造之母陳許尾於76年 2月12日以其名義出面向丙○○借
    款繳納系爭不動產分期款之源由。而陳許尾係家庭主婦，並
    未工作之情，為兩造所不爭執；陳明月證稱：「錢都是我媽
    在管，我的錢是在結婚前1、2年我媽媽才沒有給我拿」等語
    ，可知陳許尾與未婚子女共同生活期間負責掌管家中經濟大
    權。參之證人丙○○證稱：有聽被上訴人之父親說過被上訴
    人有拿錢回來家用等語 (見本院卷第23頁) ，是被上訴人主
    張其結婚前有將所賺之錢交給其母親管理，誠非虛妄。再者
    ，被上訴人係師範大學公費生，自73年8月間起擔任實習教
    師，嗣於74年7月16日入伍服役至76年6月1日退伍回職，正
    式在中學擔任數學教師等情，有敘薪通知單、教師成績考核
    通知書、服務證明書、退伍令等影本在卷可按 (見原審卷第
    32 至36頁、本院卷第98頁)，可見被上訴人自73年8月間起
    即有穩定收入。參諸70年間之聯考時代，大學生擔任家教賺
    取生活費之情甚為普遍，而師大數學系學生之家教行情更是
    翹楚，是被上訴人主張其唸師大期間即有家教收入，為家中
    經濟來源之情，洵堪採信。是上訴人主張被上訴人當時薪資
    微薄，無力繳付分期款，故系爭不動產完全係其父母出資購
    買云云，核與兩造家庭經濟結構不符，尚無可取。
  4.證人甲○○雖證稱：伊曾經騎車載兩造父親前往忠孝東路4
    段三普大飯店繳款，伊知道他是去繳復興南路房屋的錢，約
    有3、4次，房屋價款好像是 400多萬元；後來兩造父親在台
    大醫院過世，伊曾問兩造母親是否有辦法繼續給付房屋價金
    ，當時她母親說她有準備這個錢等語 (見本院卷第22至23頁
    ) 。惟依上述兩造家庭經濟結構觀之，系爭不動產縱由兩造
    父母出面繳納系爭不動產之分期款，其來源仍有包含被上訴
    人同財共居之財物；而由父母資助部分頭期款，俾子女繳納
    分期款方式購屋，亦屬常情，尚難僅以兩造父母有支出系爭
    不動產部分購屋款，遽認系爭不動產係其父母購買而借名登
    記在被上訴人名下。證人王忠固證稱：系爭不動產係兩造父
    母購買云云；惟王忠亦證稱：伊沒有看過陳桂生購買房屋之
    經過，是陳桂生告訴伊等語 (見原審卷第58頁) 。而陳明月
    雖證稱：系爭不動產係伊父親買的云云，惟同時證稱：係聽
    伊母親說的等語 (見原審卷第116頁)。可證王忠、陳明月關
    於系爭不動產為兩造父母購買之證述，均係聽聞兩造父母之
    陳述，並非其等親自見聞，自無從證明系爭不動產確為兩造
    父母出資所購買。至於證人乙○○、甲○○證稱：買房屋時
    ，被上訴人還在師範大學唸書，不會賺錢，該屋係兩造父親
    購買云云，亦屬其等推測之詞，尚難遽為兩造父母出資購屋
    借名登記予被上訴人之認定。
  5.退萬步言，縱令上訴人主張系爭不動產係由兩造父母出資購
    買之情為可採；惟倘若兩造父母有將系爭不動產所有權終局
    歸屬於被上訴人之用意，即難謂被上訴人非系爭不動產之真
    正所有權人，上訴人仍無請求被上訴人移轉登記該不動產應
    有部分二分之一之權利，要無庸疑。查上訴人主張系爭不動
    產係由其父母或其本人借名或信託登記在被上訴人名下，並
    無使被上訴人成為真正所有權人之意思等情，固提出系爭協
    議書為證；惟系爭協議書並無拘束被上訴人之效力，已如前
    述，此外，上訴人復無法證明兩造間或被上訴人與兩造父母
    間有成立借名登記契約之合意，則其主張系爭不動產僅係借
    名登記在被上訴人名下，被上訴人並非真正所有權人云云，
    自無可採。再按信託法於85年 1月26日公布前，民法並無關
    於信託行為之規定；斯時實務上認為之信託行為，係指委託
    人授與受託人超過經濟目的之權利，而僅許可其於經濟目的
    範圍內行使權利之法律行為而言。故信託關係，須基於委託
    人與受託人之合意，訂立信託契約，始能發生。茲被上訴人
    否認兩造或其與兩造父母間就系爭不動產有信託關係存在，
    自應由上訴人就其主張有此信託關係存在之事實負舉證責任
    。而上訴人未能舉證證明兩造間或被上訴人與兩造父母間曾
    合意訂立信託契約，亦未能說明並舉證系爭不動產登記在被
    上訴人名下有何經濟目的，則其徒以系爭不動產為兩造父母
    出資購買，即謂系爭不動產係信託登記在被上訴人名下云云
    ，亦無可取。
  6.綜上，上訴人既未能證明系爭不動產係基於借名登記或信託
    契約而登記在被上訴人名下，則其主張類推適用委任之規定
    而終止借名登記關係，或主張終止信託關係，請求被上訴人
    移轉登記系爭不動產應有部分二分之一予上訴人，即屬無據
    ，不應准許。
五、綜上所述，上訴人依據系爭協議書之法律關係，主張終止兩
    造間或被上訴人與兩造父母間就系爭不動產所為借名登記或
    信託關係，而請求被上訴人應將系爭不動產應有部分二分之
    一移轉登記予上訴人所有，為無理由，不應准許。原審為上
    訴人敗訴之判決，核無不合。上訴意旨指摘原判決不當，求
    予廢棄改判，洵無理由，應予駁回。
六、本件為判決基礎之事證已臻明確，上訴人聲請向台灣中小企
    業銀行忠孝分行查詢系爭不動產貸款之各期繳款方式，及兩
    造歷審所提其餘攻擊、防禦方法，經本院經逐一審酌後，均
    認與前開論斷結果無礙，爰不再一一論述，併此敘明。
七、據上論結，本件上訴為無理由，依民事訴訟法第449條第1項
    、第78條，判決如主文。
中    華    民    國    95    年    10    月    31    日
                    民事第十庭
                        審判長法  官  阮富枝
                              法  官  陳財旺
                              法  官  吳麗惠
正本係照原本作成。
上訴人如不服本判決，應於收受送達後20日內向本院提出上訴書
狀，其未表明上訴理由者，應於提出上訴後20日內向本院補提理
由書狀（均須按他造當事人之人數附繕本）上訴時應提出委任律
師或具有律師資格之人之委任狀；委任有律師資格者，另應附具
律師資格證書及釋明委任人與受任人有民事訴訟法第466條之1第
1項但書或第2項（詳附註）所定關係之釋明文書影本。
中    華    民    國    95    年    10    月    31    日
                              書記官  陶美玲
附註：
民事訴訟法第466條之1（第1項、第2項）：
對於第二審判決上訴，上訴人應委任律師為訴訟代理人。但上訴
人或其他法定代理人具有律師資格者，不在此限。
上訴人之配偶、三親等內之血親、二親等內之姻親，或上訴人為
法人、中央或地方機關時，其所屬專任人員具有律師資格並經法
院認為適當者，亦得為第三審訴訟代理人。


司法院資訊處製作；財團法人民間司法改革基金會備份。
